【裁判字號】    95,台上,7154
【裁判日期】    951222
【裁判案由】    偽造有價證券
【裁判全文】
最高法院刑事判決            九十五年度台上字第七一五四號
上  訴  人  甲○○（即黃國麟）
            乙○○（即林肇強）
共      同
選任辯護人  張家聲律師
上列上訴人等因偽造有價證券案件，不服台灣高等法院中華民國
九十五年十月五日第二審更審判決（九十五年度上更(一)字第五二
五號，起訴案號：台灣台北地方法院檢察署八十九年度偵字第一
四０二０號），提起上訴，本院判決如下：
    主  文
原判決撤銷，發回台灣高等法院。
    理  由
本件原判決認定上訴人甲○○（原名黃國麟）於民國八十六年六
月十五日起，在設於台北市○○區○○路一段四十號十二樓之七
和實業股份有限公司（下稱七和公司）擔任銷售顧問，欲向七和
公司購車作為業績，其因自己負責汽車銷售及與所承辦客戶訂約
、對保等業務，深知該公司分期付款購車審核之流程，而其本人
於八十四年三月三十一日經列為拒絕往來戶之情況，若以自己名
義為汽車附條件買賣之申請人，恐遭該公司拒絕，乃透過上訴人
乙○○（原名林肇強業於八十六年一月十七日經列為拒絕往來戶
）覓得已判決確定共同被告杭一帆（原審法院前審判決後未上訴
，已確定）作為汽車附條件買賣之申請人。甲○○、乙○○、杭
一帆三人前述計議既定，乃基於犯意聯絡，意圖為自己不法所有
與意圖供行使之用而偽造本票及偽造與行使偽造私文書之概括犯
意與行為分擔，由杭一帆提供其戶口名簿及其不知情之父親杭雲
河之台北縣稅捐稽徵處八十六年地價稅繳款書及八十七年度台北
縣稅捐稽徵處房屋稅繳款書等影本，乙○○則提供不知情之黃正
治國民身分證影本，約定由杭一帆擔任申購人，允諾事後給予杭
一帆新台幣（下同）十萬元報酬。其等未經杭雲河、黃正治之同
意，逕由甲○○先於八十七年七月二十八日至台北縣新店市○○
路大發刻印店委請某不知情之成年店員同時偽刻杭雲河、黃正治
之印章各一顆，爾後於同年八月一日，在七和公司，由乙○○假
冒杭雲河及黃正治名義，於車牌號碼ＤＩ─7855號自小客車分期
付款購車申請書、附條件買賣契約書、授權書上連帶保證人欄處
及原判決附表編號（一）所示之空白本票發票人處，偽造「杭雲
河」及「黃正治」之簽名，旋由甲○○蓋用前述偽刻之杭雲河及
黃正治之印章於其上（本票上之發票日、到期日、金額仍保留空
白），偽以杭雲河及黃正治名義擔任該附條件買賣契約之連帶保
證人，而將該本票授權不知情之七和公司承辦人依附條件買賣契
約書約定填載發票日、到期日及金額，以完成發票行為。甲○○
、乙○○另以上開杭一帆所提供之戶口名簿、台北縣稅捐稽徵處
八十六年地價稅繳款書及八十七年度台北縣稅捐稽徵處房屋稅繳
款書，承同上之概括犯意，於未告知杭一帆之情況下，共同以同
一手法，由乙○○於車牌號碼ＤＩ─7853號自小客車申請人為陳
純金之分期付款購車申請書、附條件買賣契約書、授權書上之連
帶保證人欄處及如原判決附表編號（二）所示之空白本票上發票
人處，偽填「杭雲河」之簽名（亦未填載發票日、到期日及金額
，保留空白），由甲○○蓋用偽刻之杭雲河印章於其上，再由甲
○○持上開兩筆附條件買賣契約書等資料向七和公司同時辦理附
條件買賣手續。嗣七和公司法務課主任明利華按程序徵信、審核
後，交由甲○○負責簽約及對保，甲○○則在上開二部車輛之附
條件買賣契約書及授權書上簽名蓋章作連帶保證人，以完成不實
之對保程序，使七和公司陷於錯誤，認為對保程序無訛而售予車
輛，足生損害於杭雲河、黃正治及七和公司。甲○○、乙○○與
杭一帆於取得車牌號碼ＤＩ─7855號自用小客車後，即交由甲○
○使用，並承上共同意圖為自己不法所有之概括犯意，於八十七
年八月十二日，一同至台北縣中和市○○路四九一號「和泰當舖
」，由杭一帆以車主身分向該當舖負責人游清印欲以該車典當十
萬元，但隱瞞該車係以附條件買賣購買之情形（按附條件買賣之
情形，於價金分期給付完畢前，所有權仍屬出賣人），使游清印
不疑有他而陷於錯誤，因而成立典當，交付十萬元予杭一帆且不
留車。杭一帆立刻從中取得原擔任汽車申購人之代價二萬元，餘
款則由乙○○取去花用。嗣因車牌號碼ＤＩ─7855號自用小客車
未依約繳付第一期及隨後到期之款項，且游清印亦向杭一帆催討
典當款項，均遭置之不理，由七和公司對連帶保證人杭雲河、黃
正治提起給付買賣價金之民事訴訟（第一審法院八十八年度訴字
第四五一六號）後，始查悉上情等情。因而撤銷第一審關於甲○
○、乙○○部分科刑判決，仍依牽連犯關係，從一重論處甲○○
、乙○○共同意圖供行使之用，而偽造有價證券各罪刑，固非無
見。
惟查(一)、有罪判決書之事實一欄，為判斷其適用法律當否之準據
，法院應將依職權認定與論罪科刑有關之事實，翔實記載，然後
於理由內逐一說明其憑以認定之證據，並使事實認定與理由說明
，互相適合，方為合法。倘事實認定與理由說明，不相一致，或
事實與理由之記載，前後齟齬，按諸刑事訴訟法第三百七十九條
第十四款後段規定，均屬判決理由矛盾之當然違背法令。原判決
犯罪事實記載，甲○○、乙○○、杭一帆三人……乃基於犯意聯
絡，意圖為自己不法所有與意圖供行使之用而偽造本票及偽造與
行使偽造私文書之概括犯意與行為分擔……同（指八十七）年八
月一日，在七和公司，由乙○○假冒杭雲河及黃正治名義，於車
牌號碼ＤＩ─7855號自小客車分期付款購車申請書……連帶保證
人欄處及原判決附表編號（一）所示之空白本票發票人處，偽造
「杭雲河」及「黃正治」之簽名，旋由甲○○蓋用前述偽刻之杭
雲河及黃正治之印章於其上（本票上之發票日、到期日、金額仍
保留空白），偽以杭雲河及黃正治名義擔任該附條件買賣契約之
連帶保證人，而將該本票授權不知情之七和公司承辦人依附條件
買賣契約書約定填載發票日、到期日及金額，以完成發票行為…
…甲○○、乙○○另以上開杭一帆所提供之戶口名簿……承同上
之概括犯意，於未告知杭一帆之情況下，共同以同一手法，由乙
○○於車牌號碼ＤＩ─7853號自小客車申請人為陳純金之分期付
款購車申請書……之連帶保證人欄處及如原判決附表編號（二）
所示之空白本票上發票人處，偽填「杭雲河」之簽名（亦未填載
發票日、到期日及金額，保留空白），由甲○○蓋用偽刻之杭雲
河印章於其上，再由甲○○持上開二筆附條件買賣契約書等資料
向七和公司同時辦理附條件買賣手續等情。似認定甲○○等人前
後購買自用小客車而偽造本票及行使偽造私文書之行為，為多數
，且係基於概括犯意為之，事實如果無訛，則依原判決所引用修
正前刑法，應論以連續犯。然於理由論罪時，又以「其等偽造如
附表所示二張本票之偽造有價證券行為，查係在一次交易行為當
中即完成，應僅論以單一之偽造有價證券罪」（見原判決第八頁
），認甲○○等人偽造本票之行為僅有一次。再原判決事實記載
甲○○、乙○○二人購買ＤＩ─7853號自用小客車時，並未告知
杭一帆，事實如果無訛，杭一帆並未參與該部車之犯罪，惟於理
由，又認杭一帆參與全部犯罪，與其餘二人均應就全部負共同正
犯罪責（見原判決第七頁），事實認定與理由說明，不相一致，
亦有矛盾。(二)、承上，ＤＩ─7853號自用小客車部分，究竟甲○
○等人係於何時偽造杭雲河名義之申請書及本票？申請人「陳純
金」為何人？是否知情？七和公司何時交車？是否於偽造有價證
券罪外，另構成詐取車輛？原判決對於上揭重要犯罪事實俱未認
定詳加載明，致事實仍欠明。(三)、原判決事實認定ＤＩ─7855號
自小客車部分，甲○○等人係假冒杭雲河、黃正治等人之名義偽
造授權書；而ＤＩ─7853號自用小客車部分，則係假冒杭雲河之
名義偽造授權書，再由甲○○係持上開二筆附條件買賣契約書等
資料向七和公司同時辦理附條件買賣手續等情，如此，則甲○○
同時行使之授權書有二份，其中一份係偽造杭雲河、黃正治二人
之名義；另一份則係偽造杭雲河之名義（見偵查卷第七頁背面、
第一審卷第一一八頁背面）。甲○○行為之結果已同時侵害杭雲
河、黃正治二人之法益，原判決未論以想像競合犯，亦有不適用
法則之違法。(四)、甲○○、乙○○辯稱：發票日之填載，與票面
金額及違約日期等不確定因素，全然無涉，買方無授權賣方於買
方違約時填載之必要，此觀卷附授權書記載「查本人為擔保前項
貴公司申請附條件買賣價金之清償，由本人○○○共同簽發本票
交予貴公司作為擔保品（包括過去、現在及將來所簽發者），『
惟該本票之到期日及金額限於實情無法先行填載，本人會同全部
發票人，共同立具授權書，授權予貴公司，得視事實需要（即所
交付支票退票），隨時自行填載到期日及金額，以行使票據上之
權利』，本人及共同發票人絕無異議。」自明云云。原審未就甲
○○、乙○○否認犯罪所為有利之辯解事項，於判決理由內加以
論列，自屬於法有違。以上或係上訴意旨所指摘，或為本院得依
職權調查之事項，應認原判決仍有撤銷發回更審之原因。至原判
決認不構成背信部分，基於審判不可分之原則，併予發回。
據上論結，應依刑事訴訟法第三百九十七條、第四百零一條，判
決如主文。
中    華    民    國  九十五  年   十二   月  二十二  日
                      最高法院刑事第十庭
                          審判長法官  洪  清  江
                                法官  石  木  欽
                                法官  李  伯  道
                                法官  林  勤  純
                                法官  徐  昌  錦
      本件正本證明與原本無異
                                      書  記  官
中    華    民    國  九十五  年   十二   月  二十九  日
                                                      V


司法院資訊處製作；財團法人民間司法改革基金會備份。
